臺灣屏東地方法院民事判決
110年度訴字第611號
原      告  合作金庫資產管理股份有限公司

法定代理人  蔡見興  
訴訟代理人  周子幼  


被      告  鄭金山  
            鄭美琪  
共      同
訴訟代理人  林福容律師
上列當事人間塗銷抵押權登記等事件，本院於民國111年5月30日
言詞辯論終結，判決如下：
    主  文
確認被告間就坐落屏東縣○○鄉○○段○○○○地號土地，於民國八十九
年九月十六日為被告鄭美琪設定之擔保債權總金額新臺幣貳佰萬
元之抵押權及所擔保之債權不存在。
被告鄭美琪應就前項抵押權之設定登記予以塗銷。
訴訟費用由被告負擔。
    事實及理由
一、原告主張：被告鄭金山對原告迄今尚積欠新臺幣（下同）39
    0萬元，及自民國105年2月16日起至清償日止，按年息百分
    之9.225計算之利息，及自105年2月16日起至清償日止，按
    上開利率百分之20計算之違約金，暨已核算但未受償之利息
    175萬4,384元及違約金105萬1,036元、督促程序費用201元
    等債務。惟被告鄭金山所有坐落屏東縣○○鄉○○段0000地號土
    地（下稱系爭土地）於89年9月16日設定擔保債權總金額200
    萬元之抵押權（下稱系爭抵押權）予被告鄭美琪，以致原告
    對被告鄭金山之債權有不能受償之危險，而系爭抵押權所擔
    保之債權並不存在，故原告訴請確認系爭抵押權及系爭抵押
    權所擔保之債權（下稱系爭抵押債權）不存在。又系爭抵押
    權之存續期間為89年9月7日至90年3月7日，清償日期為90年
    3月7日，系爭抵押債權請求權於105年3月7日即因罹於15年
    時效而消滅，被告鄭美琪亦未於110年3月7日前實行抵押權
    ，依民法第880條規定，系爭抵押權應已消滅，為此爰依民
    法第242條、第767條第1項中段規定提起本件訴訟。並聲明
    ：如主文第1、2項所示。
二、被告鄭金山、鄭美琪則以：被告鄭美琪於89年9月7日借款20
    0萬元予被告鄭金山，借據上並明確記載被告鄭金山已收訖
    無誤，被告鄭美琪已盡消費借貸關係存在之舉證責任。且原
    告於104年1月間對被告鄭金山聲請強制執行，由鈞院104年
    度司執字第4411號清償債務強制執行事件（下稱系爭執行事
    件）受理在案，被告鄭美琪於104年4月9日於系爭執行事件
    聲明參與分配，系爭抵押債權請求權於該時已中斷時效，故
    系爭抵押權並未消滅等語，資為抗辯。並聲明：原告之訴駁
    回。
三、本院之判斷：
  ㈠經查，原告主張其為被告鄭金山之債權人，被告鄭金山於89
    年9月16日以系爭土地設定擔保債權總金額200萬元、存續期
    間89年9月7日至90年3月7日，清償日期90年3月7日之系爭抵
    押權予被告鄭美琪等情，業據原告提出本院104年度司執字
    第4411號債權憑證、系爭土地登記第一類謄本為證（見本院
    卷第25至31頁），並有本院依職權調閱系爭土地之異動索引
    可參（見本院卷第59頁），核與原告所述相符，堪信為真實
    。
  ㈡原告否認系爭抵押債權存在，被告2人則抗辯系爭抵押債權為
    被告鄭美琪於89年9月7日借予被告鄭金山200萬元，並有借
    據為證（見本院卷第181頁）。按民法第474條規定，消費借
    貸者，謂當事人一方移轉金錢或其他代替物之所有權於他方
    ，而約定他方以種類、品質、數量相同之物返還之契約。惟
    當事人主張有金錢借貸關係存在，須就其發生所須具備之要
    件即金錢之交付及借貸意思表示互相一致負舉證之責任。查
    ，被告2人就其所辯被告鄭金山於89年9月7日向被告鄭美琪
    借款200萬元乙節，固有被告鄭金山簽立載有「茲向鄭美琪
    借款新台幣貳佰萬元整，並於民國89年9月7日收訖無誤」之
    借據為證（見本院卷第181頁），然該借款金額高達200萬元
    ，如以現金交付，由貸與人提出借款資金來源以證明其確有
    借款200萬元之事實並無困難；況被告2人為父女關係，有被
    告鄭美琪戶籍謄本在卷可參（見本院卷第139頁），其等係
    屬至親，尚無法排除被告鄭美琪為協助被告鄭金山逃避債務
    而配合提出借據於系爭執行事件聲明參與分配，故本院尚難
    僅憑上開借據之記載即認被告鄭美琪確有交付借款200萬元
    予被告鄭金山。又系爭執行事件除被告鄭美琪聲明參與分配
    外，另有訴外人胡春梅提出債權金額1,500萬元之借據及設
    定於屏東縣○○鄉○○段0000地號土地（下稱新吉段1880地號土
    地）之抵押權他項權利證明書聲明參與分配，此據本院依職
    權調取系爭執行事件參與分配卷宗核閱無誤，惟胡春梅之上
    開抵押權前經中國農民銀行股份有限公司提起塗銷抵押權訴
    訟，經本院90年度重訴字第257號判決胡春梅應塗銷抵押權
    ，有本院90年度重訴字第257號民事判決在卷可參（見本院
    卷第199至204頁），然胡春梅於系爭執行事件仍執上開抵押
    權聲明參與分配，此舉不無配合系爭執行事件之債務人以妨
    礙原告強制執行之可能，益證本件無從單以被告2人提出之2
    00萬元借據即可認系爭抵押債權存在。此外，被告鄭美琪就
    其確有交付借款乙節，復未再提出其確有提領相關款項以交
    付借款予被告鄭金山之證據，是其上開所辯，本院尚難採信
    。從而，被告鄭美琪並無法證明200萬元之借款債權存在，
    是原告主張系爭抵押債權不存在，自有理由。
  ㈢按對於妨害其所有權者，得請求除去之。有妨害其所有權之
    虞者，得請求防止之；債務人怠於行使其權利，債權人因保
    全債權，得以自己之名義，行使其權利，但專屬於債務人本
    身者，不在此限，民法第767條第1項、第242條分別定有明
    文。經查，系爭抵押債權既不存在，基於抵押權之從屬性，
    系爭抵押權亦應歸於消滅。又被告鄭金山積欠原告之債務迄
    今尚未清償完畢，原告為保全債權之必要，自得代位被告鄭
    金山為本件請求，是原告代位被告鄭金山請求被告鄭美琪塗
    銷系爭抵押權登記，自屬有據。
四、綜上所述，原告提起本件消極確認之訴，請求確認系爭抵押
    權及系爭抵押債權不存在，復依民法第242條、第767條第1
    項中段等規定，代位被告鄭金山請求被告鄭美琪塗銷系爭抵
    押權，均有理由，應予准許，爰判決如主文第1、2項所示。
五、本件事證已臻明確，兩造其餘攻擊或防禦方法，經本院斟酌
    後，認為均不足以影響本判決之結果，爰不予逐一論列，附
    此敘明。
六、訴訟費用負擔之依據：民事訴訟法第78條、第85條第1項前
    段。
中　　華　　民　　國　　111 　年　　6 　　月　　13　　日
                  民事第三庭  法　官　李育任
正本係照原本作成。
如對判決上訴，須於判決送達後20日內向本院提出上訴狀，其未
表明上訴理由者，應於提出上訴後20日內向本院補提理由書狀（
均須按他造當事人之人數附繕本）。
如委任律師提起上訴者，應一併繳納上訴審裁判費。
中　　華　　民　　國　　111 　年　　6 　　月　　13　　日
                              書記官  張文玲